臺灣高等法院民事判決　　　　　　九十一年度重上字第八五號
上　訴　人即
附帶被上訴人　顏慶章
　　　　　　　丙○○
共　　　　同
訴 訟 代理人　詹春奇律師
被　上訴人即
附 帶 上訴人　甲○○
訴 訟 代理人　陳文億律師
　　　　　　　林金鈴律師
前列當事人間請求損害賠償事件，上訴人對於中華民國九十年十
二月十四日臺灣士林地方法院八十八年度重訴字第六八六號第一
審判決提起上訴，被上訴人並為附帶上訴，本院於九十四年十月
十八日言詞辯論終結，判決如下：
    主      文
上訴駁回。
原判決關於駁回被上訴人後開第三項、第四項之訴及訴訟費用之
裁判均廢棄。
上訴人應就原判決第一項所命給付其中新台幣壹仟捌佰貳拾萬元
，及如附表所標示、、之利息部分，負連帶給付責任。
上訴人應再連帶給付被上訴人以本金新台幣壹仟貳佰肆拾萬元自
民國八十八年十二月二十五日起，至民國九十年十月二日止，按
年息百分之五計算之利息。
被上訴人其餘附帶上訴駁回。
第二審訴訟費用由上訴人負擔。附帶上訴訴訟費用由上訴人連帶
負擔十分之八，餘由被上訴人負擔。
    事實及理由
一、本件被上訴人即附帶上訴人甲○○（下稱被上訴人）主張：
    上訴人即附帶被上訴人（下稱上訴人）於民國八十三年六月
    間以欲興建「修行村」為由，向被上訴人騙得新台幣（下同
    ）一千五百萬，經台灣台中地方法院九十二年度易字第一○
    九三號判決、台灣高等法院台中分院九十二年度上易字第一
    六九八號判處上訴人詐欺罪刑確定。上訴人於八十四年間向
    被上訴人謊稱要成立救助基金，被上訴人遂於八十四年一月
    十八日由華南銀行匯款五十萬元予上訴人丙○○。上訴人於
    八十四年初以購買黑檀木為由要求被上訴人投資，被上訴人
    分別於八十四年七月十五日、同年十一月二日、八十五年二
    月五日由華南銀行匯款一百萬元、五十萬元、七十萬元予上
    訴人乙○○；於八十四年十二月十一日由第一銀行匯款一百
    萬元予上訴人丙○○，共計三百二十萬元。上訴人於八十五
    年四月間又以投資麵粉製造工廠為由詐騙被上訴人，被上訴
    人於八十五年四月二十五日匯款一百五十萬元予上訴人乙○
    ○。上訴人於八十五年六月間以投資經營珍珠事業之梵碧爾
    國際股份有限公司（下稱梵碧爾公司）為由，邀被上訴人投
    資百分之五十以上之股份，被上訴人分別於八十五年六月二
    十二日、同年七月二十六日由華南銀行匯款二百萬元、三百
    萬元予上訴人乙○○；於八十六年六月二十三日由世華銀行
    匯款四十五萬元予上訴人丙○○，計五百四十五萬元，然梵
    碧爾公司之資本額僅為一千萬元，依股東名簿之記載，真正
    屬於被上訴人之股份亦僅為二百六十萬元。上訴人於八十六
    年七月初以投資「專利環保水溝蓋」為名，要求被上訴人投
    資，被上訴人於八十六年七月二日匯款二百五十萬元予上訴
    人丙○○。上訴人於八十六年初以仿古玉詐稱大陸出土古玉
    ，以八十八萬元之高價售予被上訴人，被上訴人於八十六年
    二月四日匯款八十八萬元予上訴人乙○○。至八十八年六月
    二十五日被上訴人之子洪文誼以電話向上訴人乙○○詢問被
    上訴人是否交付款項投資等事宜，上訴人乙○○竟否認有收
    受任何款項，八十八年七月十九日被上訴人再以電話向上訴
    人乙○○要求查看相關投資帳目，惟遭上訴人乙○○拒絕，
    被上訴人始知受騙，則上訴人以投資為名義而詐欺、侵占被
    上訴人款項共計二千九百零三萬元，爰依民法第一百八十四
    條、第一百八十五條侵權行為之法律關係請求上訴人連帶賠
    償被上訴人之損害。退步言之，縱如上訴人所稱被上訴人所
    交付之款項係為投資款項，兩造間亦應有一委任關係存在，
    被上訴人以九十年十月二日之辯論意旨狀為終止委任關係之
    意思表示，是被上訴人交付系爭款項之法律上原因即不存在
    ，依民法第一百七十九條後段之規定，被上訴人亦得主張不
    當得利返還請求權，請求上訴人連帶返還系爭款項等情。並
    答辯聲明：上訴駁回。附帶上訴聲明：(一)上訴人應連帶給付
    被上訴人二千九百零三萬元，及自起訴狀繕本送達之翌日起
    至清償日止，按年息百分之五計算之利息。(二)願供擔保，請
    准宣告假執行。
二、上訴人則以：八十三年間被上訴人向銀行借款一千五百萬元
    ，再借予上訴人，兩造約定利息由上訴人支付，八十六年五
    月間上訴人欲清償借款，被上訴人將借款作為購買一桶珍珠
    之價金。被上訴人所稱以成立救助基金詐騙五十萬元，實係
    委託上訴人投資股票之五十萬元款項，上訴人已於八十四年
    二月十七日匯還五十萬五千零六十元予被上訴人。被上訴人
    並無投資黑檀木之情事，其中八十四年七月十五日之一百萬
    元匯款，係被上訴人於八十四年七月上旬向上訴人乙○○借
    票之還款；八十五年二月五日之七十萬元匯款，則是被上訴
    人於八十四年十月向上訴人丙○○借票之還款；八十四年十
    一月二日之五十萬元匯款及同年十二月十一日之一百萬元匯
    款為兩造之資金往來。被上訴人於八十五年四月二十五日匯
    款一百五十萬元予上訴人乙○○，係清償於同月二十日向上
    訴人之借款。八十五年六月二十二日之二百萬元匯款係被上
    訴人清償於同月十三日向上訴人之借款；八十五年七月二十
    六日之三百萬元匯款係被上訴人補足對上訴人借款、借票之
    差額；八十六年六月二十三日之四十五萬元匯款乃為償還向
    上訴人丙○○借票貼現之用，故系爭五百四十五萬元匯款均
    為被上訴人之清償款。被上訴人於八十六年七月二日匯款二
    百五十萬元係投資梵碧爾公司資本額百分之二十五之投資款
    ，因梵碧爾公司還在籌備階段，經被上訴人同意將該款轉投
    資格禎食品股份有限公司（下稱格禎公司），因格禎公司負
    責人范兆強與被上訴人不熟，經被上訴人同意以梵碧爾公司
    董事即上訴人丙○○名義代表梵碧爾公司轉投資。上訴人介
    紹被上訴人與弘懋實業有限公司（下稱弘懋公司）負責人呂
    坤茶互相認識，被上訴人於八十六年五月二十一日匯款一百
    五十萬元以投資「專利環保水溝蓋」。被上訴人以八十八萬
    元所購買之古玉為真古玉非仿古玉，被上訴人所提出之鑑定
    報告不可採信等語置辯。並上訴聲明：原判決不利於上訴人
    部分廢棄，被上訴人在第一審之訴及假執行之聲請均駁回。
    答辯聲明：附帶上訴駁回。
三、本院依職權調閱台中市警察局刑案偵查卷、台灣板橋地方法
    院檢察署八十八年度偵字第二三二五一號、八十八年度偵字
    第二五五四四號、八十九年度偵字第一九五一號偵查卷、台
    灣台中地方法院檢察署八十八年度偵字第二一四八九號、八
    十八年度偵字第二三三二七號、八十九年度偵字第三五○七
    號、九十一年度偵續字第八六號偵查卷、台灣台中地方法院
    九十二年度易字第一○九三號刑事案卷、台灣高等法院台中
    分院九十二年度上易字第一六九八號刑事案卷。
四、被上訴人分別於八十三年六月十日、同月十一日、七月十四
    日由華南銀行匯款五百萬元、四百萬元、六百萬元予上訴人
    乙○○，計一千五百萬元，該款係由被上訴人以其所有之四
    棟房地向華南銀行辦理抵押借款，其中四百萬元及五百萬元
    部分之利息由上訴人繳交至八十六年六月七日止；六百萬元
    部分之利息則由上訴人繳交至同年七月十二日止，其後利息
    均由被上訴人自行繳付。被上訴人於八十四年一月十八日由
    華南銀行匯款五十萬元予上訴人丙○○；於同年七月十五日
    、同年十一月二日、八十五年二月五日由華南銀行匯款一百
    萬元、五十萬元、七十萬元予上訴人乙○○；於八十四年十
    二月十一日由第一銀行匯款一百萬元予上訴人丙○○；於八
    十五年四月二十五日、同年六月二十二日、同年七月二十六
    日由華南銀行匯款一百五十萬元、二百萬元、三百萬元予上
    訴人乙○○；於八十六年六月二十三日、同年七月二日由世
    華銀行匯款四十五萬元、二百五十萬元予上訴人丙○○；於
    八十六年二月四日由世華銀行匯款八十八萬元予上訴人乙○
    ○等情，業據被上訴人提出匯款回條影本附卷可稽（見原審
    卷第一宗第一五七至一六七頁、第一七八頁、第一八二及一
    八三頁），復為兩造所不爭執，堪信為真實。
五、被上訴人主張上訴人以投資為名義而先後詐欺、侵占被上訴
    人一千五百萬元、五十萬元、三百二十萬元、一百五十萬元
    、五百四十五萬元、二百五十萬元、八十八萬元等七筆款項
    ，共計二千九百零三萬元，爰依民法第一百八十四條、第一
    百八十五條侵權行為之法律關係請求上訴人連帶賠償被上訴
    人之損害；退步言之，縱如上訴人所稱被上訴人所交付之款
    項係為投資款項，兩造間亦應有一委任關係存在，被上訴人
    以九十年十月二日之辯論意旨狀為終止委任關係之意思表示
    ，是被上訴人交付系爭款項之法律上原因即不存在，依民法
    第一百七十九條後段之規定，被上訴人亦得主張不當得利返
    還請求權，請求上訴人連帶返還系爭款項等情，惟為上訴人
    所否認。經查：
  (一)一千五百萬元部分：
    上訴人於八十三年六月間以欲興建「修行村」為由，向被上
    訴人騙得一千五百萬，經台灣台中地方法院九十二年度易字
    第一○九三號判決、台灣高等法院台中分院九十二年度上易
    字第一六九八號判處上訴人詐欺罪刑確定。上訴人則以八十
    三年間被上訴人向銀行借款一千五百萬元，再借予上訴人，
    兩造約定利息由上訴人支付，八十六年五月間上訴人欲清償
    借款，被上訴人將借款作為購買一桶珍珠之價金云云。查：
    1.據證人王進財於台灣台中地方法院刑事庭到庭證稱：「（
      法官問：你有無聽說過被告丙○○、被告乙○○與告訴人
      甲○○說要修建修行村的事情？）有聽過」、「（問：情
      形如何？）我務農，被告乙○○說有來問我水土保持的問
      題，也有問我要不要參加修行村的事情，我說我自己有農
      地在陽明山，不需要加入」、「（問：何時、何地說的？
      ）八十五、六年間，在被告臺北市○○○○路的家裡，只
      有我與被告二人，而且被告兩人之後也有到我陽明山上的
      農地來跟我談過，而且該次告訴人甲○○也在場」、「（
      問：與被告乙○○、被告丙○○有無恩怨？）沒有」、「
      被告之前也有邀我加入投資，我告訴他我沒有資金，所以
      沒有加入」、「（問：你於何時、何時看到被告向告訴人
      說要修建修行村的事情？）我沒有親眼看到，是被告乙○
      ○私下告訴我的」等語（見台灣台中地方法院九十二年度
      易字第一○九三號刑事卷第一宗第五四至五五頁、第一五
      四頁）。又證人楊建章（即釋平因法師）亦證稱：「（問
      ：你是否知道被告二人有跟告訴人說過要修建修行村的事
      情？）被告乙○○以前跟我說過他有十幾億的資金，而且
      他也跟偃奘法師說過他如果累積到二十億時，他就不做其
      他事業，要蓋修行村，這是八十三至八十五年間在被告北
      投光明路的住處告訴我的」、「（問：你與被告丙○○、
      被告乙○○有無恩怨？）沒有。」、「（問：修行村是修
      行還是休閒？）被告說裡面是修行用，但是外面做觀光事
      業所賺的利益，用來護持裡面修行村的開支」、「（問：
      修行村何人負責、經營？）被告沒有提過」「（問：證人
      在聽到被告說這些話時，還有何人在場？）偃奘法師、還
      有其他人也在場」等語（見同上卷第一宗第五五至五七頁
      ）。另證人鄭正義（法名偃奘法師）雖證述其不承認甲○
      ○稱乙○○、丙○○以修行村之名義詐騙之事，因為這中
      間其均未曾聽到此事等語，然尚證稱：「被告與告訴人是
      我於告訴人小孩過世之後介紹他們認識的，我常常到被告
      乙○○家，八十一年暑假我離開外雙溪湧泉寺時，是證人
      王進財帶我到他陽明山士林區○○路四七巷一之二號一樓
      ，被告乙○○在證人王進財住處跟我提到，叫我不要煩惱
      ，如果將來有因緣，未來銀髮族之事業會相當昌盛，有機
      會的話，結合一些企業家還有師兄弟來共同營造一個有關
      休閒與修行的機構，法（我趁此機會結合一些出家人）的
      部分由我負責，大家共同努力」等語（見同上卷第一宗第
      一五六頁）。是尚難僅以證人鄭正義未曾聽聞被上訴人稱
      上訴人以修行村之名義詐騙之事，即遽爾採為對上訴人有
      利之證據，矧證人鄭正義猶曾聽聞上訴人乙○○提及共同
      營造一個有關「休閒與修行」之機構等語，益徵上訴人乙
      ○○確曾提及修建「休閒與修行」機構之事無誤。
    2.被上訴人於台灣台中地方法院刑事庭審理時到庭指稱：因
      為丙○○、乙○○稱投資股票所賺之錢要拿來興建修行村
      ，因此貸款之利息其等願意支付，交付一千五百萬元給丙
      ○○、乙○○時，其當時係從事水電材料行，自有資金僅
      有幾十萬元，經濟情形並不寬裕，如果不向銀行辦理抵押
      貸款，其並無辦法交付一千五百萬元之款項予丙○○、乙
      ○○等語（見同上卷第一宗第五二至五三頁）。而被上訴
      人確有於八十三年六月十日、同年六月十一日及同年七月
      十四日先後將五百萬元、四百萬元、六百萬元合計一千五
      百萬元匯入上訴人之帳戶，其後利息均由上訴人繳納等情
      ，此有繳息明細表附卷為憑（見台灣台中地方法院檢察署
      八十九年度偵字第三五○七號卷第一宗第二六及二七頁）
      ，其中九百萬元（四百萬元加上五百萬元）之利息，自八
      十三年七月七日即由上訴人丙○○以第一銀行北投分行，
      帳號一九一之三○○之二○四一七，戶名：世光展業有限
      公司（丙○○）每月七萬一千二百五十元付息至八十四年
      六月七日止，八十四年七月七日起即由上訴人乙○○以第
      一銀行北投分行，帳號一九一之三○○之二九一八○，戶
      名乙○○之支票支付，迄至八十六年六月七日止，共有三
      十六期之久；另六百萬元部分之利息，係由上訴人丙○○
      以第一銀行北投分行同上帳戶自八十三年八月十二日至八
      十四年七月十二日每月繳息四萬九千零八十四元，再自八
      十四年八月十二日起至八十六年七月十二日由上訴人乙○
      ○繳息，堪以認定。然衡之常情，系爭一千五百萬元若真
      係借款，則如此鉅額，理應會書立借據及其他擔保之本票
      或設定抵押物權等權利以資保障，至少亦應會簽發支票交
      付被上訴人收執，用以支付被上訴人向銀行抵押貸款之利
      息或償還本金，並支付上訴人向被上訴人借款應支付之利
      息。惟本件竟未有任何擔保，且亦無借貸利息、借貸期限
      等等之約定，顯然違反常情。又借予他人金錢，通常均係
      為賺取利息價差，若非為賺取利息或其他特殊情事，常人
      不可能手頭無錢，猶以房屋等不動產設定抵押而向銀行貸
      款後借予他人，今兩造僅係宗教關係而認識之朋友，以師
      兄弟相稱，並無特殊情誼，若非上訴人以作善事、建修行
      村相誘，被上訴人因此基於此一佛陀思想及宗教大愛，始
      會將自己房屋抵押借得之鉅款交付上訴人；否則，如僅係
      以上訴人須一千五百萬元週轉而向被上訴人借錢，被上訴
      人並非至愚，焉至於在自己手頭上無錢財之情況下，猶同
      意向銀行抵押房屋貸款後再無償借予上訴人，僅只約定由
      上訴人代為繳交銀行利息，而被上訴人本身不收取任何利
      息費用之理。
    3.上訴人復辯稱被上訴人將借款作為購買一桶珍珠之價金云
      云，惟為被上訴人所否認，並稱該桶珍珠係上訴人交予被
      上訴人將表面磨光等語。查系爭珍珠經被上訴人送請鑑定
      結果，係天然蚌殼附生二面珠，屬「級外品」，根本不值
      一千五百萬元，此有「ＪＵＢＩＬＬＥ  ＩＮＴＥＲＮＡ
      ＴＩＯＮＡＬ, ＩＮＣ. 」國際珠寶公司鑑定書一紙在卷
      可參（見台灣台中地方法院檢察署八十八年度偵字第二三
      二五一號卷第四十三頁），而系爭珍珠一桶約僅有七十八
      片，復經本院當庭勘驗屬實（見本院卷第六宗第三七頁）
      ，且上訴人因系爭一千五百萬元之糾紛，經被上訴人持台
      灣台中地方法院八十八年度裁全一字第四六四七號假扣押
      裁定，向該院民事執行處聲請執行，經以八十八年度執全
      一字第三○九六號事件查封貝殼真珠八桶共七百五十六點
      七公斤在案，有指封切結書影本足憑（見台灣台中地方法
      院檢察署八十九年度偵字第三五○七號卷第二宗第五十三
      頁），另再查封上訴人之多項動產及二件不動產，而上訴
      人並未就前開遭假扣押查封之貝殼真珠八桶共七百五十六
      點七公斤已超逾假扣押債權額一千五百萬元，屬強制執行
      法第五十條規定之「超額執行」，而依強制執行法第十二
      條第一項規定「聲明異議」等情，有該假扣押執行卷可稽
      ，亦足認上訴人所交付予被上訴人之珍珠，非屬高價珍珠
      無疑，至上訴人雖質疑上揭鑑定書之證據能力，惟未能提
      出該珍珠確有如彼所述價值之證據，亦未能證明被上訴人
      有購買珍珠之事實，尚難為有利於上訴人之認定。
    4.按數人共同不法侵害他人之權利者，對於被害人所受損害
      ，所以應負連帶賠償責任，係因數人之行為共同構成違法
      行為之原因或條件，因而發生同一損害，具有行為關連共
      同性之故。民事上之共同侵權行為，並不以共同侵權行為
      人在主觀上有犯意聯絡為必要，如在客觀上數人之不法行
      為，均為其所生損害之共同原因，即所謂行為關連共同，
      已足以成立共同侵權行為（最高法院八十五年度台上字第
      一三九號判決要旨參照）。又負損害賠償責任者，除法律
      另有規定或契約另有訂定外，應回復他方損害發生前之原
      狀，民法第二百十三條第一項定有明文。查本件上訴人以
      興建「修行村」為由向被上訴人詐取一千五百萬元之行為
      已不法侵害被上訴人之財產權，業經認定如前，台灣高等
      法院台中分院九十二年度上易字第一六九八號刑事案件亦
      同此認定，而上訴人之行為乃為被上訴人所生損害之共同
      原因，揆諸前揭說明，應成立共同侵權行為，則被上訴人
      依上開規定請求上訴人連帶賠償一千五百萬元之損害，自
      屬有據。
    5.次按因回復原狀而應給付金錢者，自損害發生時起，加給
      利息；應付利息之債務，其利率未經約定，亦無法律可據
      者，週年利率為百分之五，民法第二百十三條第二項、第
      二百零三條定有明文。查被上訴人受上訴人詐欺而分別於
      八十三年六月十日、同月十一日、七月十四日由華南銀行
      匯款五百萬元、四百萬元、六百萬元予上訴人乙○○，共
      計一千五百萬元，則被上訴人依上開規定，請求上訴人給
      付以一千五百萬元計算之自起訴狀繕本送達翌日即八十八
      年十二月二十五日起至清償日止之法定遲延利息，洵屬正
      當。
  (二)五十萬元部分：
    被上訴人主張上訴人於八十四年間向其謊稱要成立救助基金
    ，其遂於八十四年一月十八日由華南銀行匯款五十萬元予上
    訴人丙○○等情。惟為上訴人所否認，並辯稱系爭五十萬元
    匯款係被上訴人委託上訴人投資股票之款項，上訴人已於八
    十四年二月十七日匯還被上訴人五十萬五千零六十元等語，
    並提出陽明山信用合作社跨行匯款回單影本為證（見原審卷
    第一宗第七九頁）。查證人王進財於台灣台中地方法院檢察
    署雖證稱上訴人曾向其提及要設立救助基金，其亦曾捐助二
    萬元及數千元不等云云（見台灣台中地方法院檢察署八十九
    年度偵字第三五○七號卷第一宗第七二頁），惟尚難以彼類
    此，逕認上訴人曾以設置救助基金為由向被上訴人詐騙系爭
    五十萬元。至證人楊建章雖於台灣高等法院台中分院刑事庭
    證述：乙○○有提到可成立救濟基金，只要有人需要就可以
    去救濟，乙○○也有提到被上訴人有拿出五十萬元投資救濟
    基金等語，惟此經上訴人否認，且證人楊建章又證述其係因
    要去泰國行腳始將其約二萬多元放在乙○○處，且係自己未
    要回來等語（見台灣高等法院台中分院九十二年上易字第一
    六九八號卷第二宗第一九一至一九三頁），亦與上訴人因成
    立救濟基金而詐騙款項之情形顯然不符，難依此遽認上訴人
    確有對被上訴人為成立救助基金之詐騙行為。而被上訴人雖
    稱上訴人所匯還五十萬五千零六十元中之五十萬係上訴人用
    以償還於八十三年七月二十日及十月十二日分別向被上訴人
    所詐騙之一百一十萬元及六十萬元，計一百七十萬元之部分
    款項；餘五千零六十元則係上訴人向被上訴人購買水電器材
    之價金云云，然被上訴人就其所稱遭上訴人詐騙之一百七十
    萬元於清償五十萬元後之餘款並未曾再請求，顯與常情不符
    ，復就上訴人向其購買水電器材之事實無法舉證以實其說，
    亦難為有利於被上訴人之認定，被上訴人此部分之請求，即
    屬無據。
  (三)三百二十萬元部分：
    被上訴人主張上訴人於八十四年初以購買黑檀木為由要求被
    上訴人投資，被上訴人分別於八十四年七月十五日、同年十
    一月二日、八十五年二月五日由華南銀行匯款一百萬元、五
    十萬元、七十萬元予上訴人乙○○；於八十四年十二月十一
    日由第一銀行匯款一百萬元予上訴人丙○○，共計三百二十
    萬元等情。上訴人則辯稱八十四年七月十五日之一百萬元匯
    款，係被上訴人於八十四年七月上旬向上訴人乙○○借票之
    還款；八十五年二月五日之七十萬元匯款，則是被上訴人於
    八十四年十月向上訴人丙○○借票之還款；八十四年十一月
    二日之五十萬元匯款及同年十二月十一日之一百萬元匯款為
    兩造之資金往來云云。查：
    1.按原告對於自己主張之事實已盡證明之責後，被告對其主
      張，如抗辯其不實並提出反對之主張者，則被告對其反對
      之主張，亦應負證明之責，此為舉證責任分擔之原則（最
      高法院十八年上字第二八五五號判例要旨參照）。證人王
      進財雖證稱並不知道甲○○投資黑檀木之事，惟亦證述乙
      ○○曾邀其投資黑檀木，並曾送其一塊黑檀木，後來其又
      跟乙○○買五塊等語（見台灣高等法院台中分院九十二年
      度上易字第一六九八號刑事卷第二宗第一八九頁）；證人
      呂淑惠則證稱：「八十六年底、八十七年初，我與甲○○
      曾到乙○○在台中的住處，當時乙○○曾邀我到二樓看黑
      檀木座椅，他說那是他與甲○○合夥做的，還有四十套在
      越南加工」等語（見台灣台中地方法院檢察署八十九年度
      偵字第三五○七號偵查卷第二宗第七五頁），而其於原審
      經具結後復為上訴人投資黑檀木之陳述，審諸呂淑惠既經
      具結，當無甘冒偽證罪處罰之風險，而為虛偽陳述，堪認
      被上訴人確有受上訴人之要求而投資黑檀木之情事。上訴
      人雖辯稱上開款項係被上訴人向上訴人借用票據持向銀行
      辦理票貼業務，惟為被上訴人所否認，經原審向華南商業
      銀行五權分行及第一商業銀行北投分行函詢被上訴人之票
      貼紀錄，均覆稱無此紀錄，有華南商業銀行五權分行九十
      年二月七日華五權放字第二一號函、第一商業銀行北投分
      行九十年二月七日一北投字第七三號函在卷可稽（見原
      審卷第二宗第一一九、一二一頁），上訴人復不能就其所
      稱兩造資金往來之情形舉證以明其實，則上訴人上開所辯
      ，即無足取。
    2.次按數人共同不法侵害他人之權利者，連帶負損害賠償責
      任；負損害賠償責任者，除法律另有規定或契約另有訂定
      外，應回復他方損害發生前之原狀，民法第一百八十五條
      第一項、第二百十三條第一項定有明文。查本件上訴人以
      投資黑檀木為由詐取被上訴人三百二十萬元之行為已不法
      侵害被上訴人之財產權，業經認定如前，而上訴人之行為
      乃為被上訴人所生損害之共同原因，即成立共同侵權行為
      ，則被上訴人依上開規定請求上訴人連帶賠償三百二十萬
      元之損害，自屬有據。
    3.末按因回復原狀而應給付金錢者，自損害發生時起，加給
      利息；應付利息之債務，其利率未經約定，亦無法律可據
      者，週年利率為百分之五，民法第二百十三條第二項、第
      二百零三條定有明文。查被上訴人受上訴人詐欺而分別於
      八十四年七月十五日、同年十一月二日、八十五年二月五
      日由華南銀行匯款一百萬元、五十萬元、七十萬元予上訴
      人乙○○；於八十四年十二月十一日由第一銀行匯款一百
      萬元予上訴人丙○○，計三百二十萬元，則被上訴人依上
      開規定，請求上訴人給付以三百二十萬元計算之自起訴狀
      繕本送達翌日即八十八年十二月二十五日起至清償日止之
      法定遲延利息，亦屬正當。
  (四)一百五十萬元部分：
    被上訴人主張上訴人以投資麵粉製造工廠為由詐騙被上訴人
    ，被上訴人於八十五年四月二十五日匯款一百五十萬元予上
    訴人乙○○等情。惟為上訴人所否認，並稱系爭一百五十萬
    元匯款係清償被上訴人於八十五年四月二十日向上訴人所借
    之款項等語，業據其提出第一商業銀行匯款通知單影本為證
    （見原審卷第一宗第八四頁）。按民事訴訟如係由原告主張
    權利者，應先由原告負舉證之責，若原告先不能舉證，以證
    實自己主張之事實為真實，則被告就其抗辯事實即令不能舉
    證，或其所舉證據尚有疵累，亦應駁回原告之請求（最高法
    院十七年上字第九一七號判例要旨參照）。查被上訴人就受
    上訴人以投資麵粉製造工廠為由而詐騙其匯款之情事並未能
    提出證據加以證明，揆諸前揭判例意旨，自不能認為被上訴
    人此部份之主張為真實，雖上訴人所提用以證明上開匯款係
    被上訴人為清償借款之證據尚有不足，惟仍應認被上訴人此
    部份之請求，無由准許。
  (五)五百四十五萬元部分：
    被上訴人主張上訴人於八十五年七月間以投資經營珍珠事業
    之梵碧爾公司為由，邀被上訴人投資百分之五十以上之股份
    ，被上訴人分別於八十五年六月二十二日、同年七月二十六
    日由華南銀行匯款二百萬元、三百萬元予上訴人乙○○；於
    八十六年六月二十三日由世華銀行匯款四十五萬元予上訴人
    丙○○，計五百四十五萬元，然梵碧爾公司之資本額僅為一
    千萬元，依股東名簿之記載，真正屬於被上訴人之股份亦僅
    為二百六十萬元等情。上訴人則以八十五年六月二十二日之
    二百萬元匯款係被上訴人清償於同月十三日向上訴人之借款
    ；八十五年七月二十六日之三百萬元匯款係被上訴人補足對
    上訴人借款、借票之差額；八十六年六月二十三日之四十五
    萬元匯款乃為償還向上訴人丙○○借票貼現之用，故系爭五
    百四十五萬元匯款均為被上訴人之清償款云云。查：
    1.被上訴人主張系爭五百四十五萬元匯款係交付上訴人用以
      投資梵碧爾公司，上訴人之訴訟代理人於本院九十四年八
      月十五日準備程序期日亦稱：「被上訴人投資五百四十五
      萬元沒錯，當初公司登記雖然每股十元，但在計算方面我
      們沒有否認收到五百四十五萬元的出資」等語（見本院卷
      第六宗第三六頁），是被上訴人此部份之主張堪可採信。
    2.嗣上訴人復辯稱被上訴人係於八十六年七月二日匯款二百
      五十萬元予上訴人作為出資，於八十六年八月三十日共同
      成立梵碧爾公司，惟誤登記為被上訴人出資二百六十元云
　  　云。查梵碧爾公司資本額為一千萬元，其中以被上訴人名
  　　義登載之股份為十萬股、以被上訴人之子洪文誼名義登載
      之股份為八萬股、以被上訴人之妻洪陳多名義登載之股份
      為八萬股，計二十六萬股，而每股金額為十元，合計二百
  　　六十萬元，有該公司設立登記事項卡、股東名簿等影本在
      卷可稽（見原審卷第一宗第二○一及二○二頁），上訴人
      雖以被上訴人實際上僅出資二百五十萬元，而誤登載為二
      百六十萬元云云，惟不能舉證以實其說，是其此部份所辯
      即無足取，足見屬於被上訴人投資之部分為二百六十萬元
      。
    3.上訴人又辯稱八十五年六月二十二日之二百萬元匯款係被
      上訴人清償於同月十三日向上訴人之借款；八十五年七月
      二十六日之三百萬元匯款係被上訴人補足對上訴人借款、
      借票之差額；八十六年六月二十三日之四十五萬元匯款乃
      為償還向上訴人丙○○借票貼現之用，故系爭五百四十五
      萬元匯款均為被上訴人之清償款云云。惟查被上訴人分別
      於八十五年六月二十二日、同年七月二十六日由華南銀行
      匯款二百萬元、三百萬元予上訴人乙○○；於八十六年六
      月二十三日由世華銀行匯款四十五萬元予上訴人丙○○，
      計五百四十五萬元，係出資成立梵碧爾公司，業經認定如
      前，上訴人雖抗辯其不實並提出反對之主張，然無法舉證
      證明之，自難認上訴人所辯為真實。
    4.查被上訴人先後匯款五百四十五萬元予上訴人用以成立梵
      碧爾公司，而梵碧爾公司屬於被上訴人出資之部分僅為二
      百六十萬元，已如前述，惟被上訴人就其係受上訴人詐騙
      而匯款五百四十五萬元以投資梵碧爾公司之事實並未能舉
      證以實其說，尚難逕認上訴人有何不法侵害被上訴人之情
      事，是被上訴人本於共同侵權行為之法律關係，請求上訴
      人連帶賠償系爭款項，並加給法定遲延利息，尚屬無據。
    5.按稱委任者，謂當事人約定，一方委託他方處理事務，他
      方允為處理之契約；又當事人之任何一方，得隨時終止委
      任契約，民法第五百二十八條、第五百四十九條第一項分
      別定有明文。是委任契約不論有無報酬，或有無正當理由
      ，均得隨時終止（最高法院八十六年度台上字第二二三○
      號判決要旨參照）。查系爭五百四十五萬元匯款係被上訴
      人交付上訴人用以作為梵碧爾公司之出資，惟依該公司設
      立登記事項卡及股東名簿之登載，屬於被上訴人出資之部
      分僅為二百六十萬元，其餘二百八十五萬元部分，被上訴
　  　人既於八十八年十一月十八日以起訴狀為終止委任關係之
      意思表示，復於同年十二月二十四日送達於上訴人，揆諸
      上開說明，兩造此部份之委任關係於八十八年十二月二十
      四日送達起訴狀繕本即為終止。
    6.按民法第五百四十條規定受任人於受任關係終止時，所負
      報告委任事務進行顛末之義務，包括計算在內。倘受任人
      未為報告，委任人無須先行請求其計算，而得以自己之計
      算逕行請求給付（最高法院九十三年度台上字第二一二一
      號判決意旨參照）。又無法律上之原因而受利益，致他人
      受損害者，應返還其利益。雖有法律上之原因，而其後不
      存在者，亦同，民法第一百七十九條定有明文。查兩造就
      二百八十五萬元部分之委任關係既已終止，被上訴人交付
      該款項之法律上原因即屬不存在，而上訴人取得該利益，
      致被上訴人受有損害，是被上訴人本於不當得利之法律關
      係，請求上訴人返還二百八十五萬元，自屬有據。
    7.末按遲延之債務，以支付金錢為標的者，債權人得請求依
      法定利率計算之遲延利息；應付利息之債務，其利率未經
      約定，亦無法律可據者，週年利率為百分之五，民法第二
      百三十三條第一項、第二百零三條定有明文。查被上訴人
      就二百八十五萬元部分，於八十八年十一月十八日以起訴
      狀為終止委任關係之意思表示，復於同年十二月二十四日
      送達於上訴人，則被上訴人上開規定，請求上訴人給付以
      二百八十五萬元計算之自八十八年十二月二十五日起至清
      償日止之法定遲延利息，於法有據。
  (六)二百五十萬元部分：
    被上訴人主張上訴人於八十六年七月初以投資「專利環保水
    溝蓋」為名，要求被上訴人投資，被上訴人於八十六年七月
    二日匯款二百五十萬元予上訴人丙○○等情。上訴人則以被
    上訴人於八十六年七月二日匯款二百五十萬元係投資梵碧爾
    公司資本額百分之二十五之投資款，因梵碧爾公司還在籌備
    階段，經被上訴人同意將該款轉投資格禎公司，因格禎公司
    負責人范兆強與被上訴人不熟，經被上訴人同意以梵碧爾公
    司董事即上訴人丙○○名義代表梵碧爾公司轉投資，又上訴
    人介紹被上訴人與弘懋公司負責人呂坤茶互相認識，被上訴
    人於八十六年五月二十一日匯款一百五十萬元以投資「專利
    環保水溝蓋」云云。
    1.查被上訴人有匯款予上訴人以投資「專利環保水溝蓋」之
      情事，為兩造所不爭執，上訴人雖辯稱被上訴人於八十六
      年七月二日匯款二百五十萬元係投資梵碧爾公司，因梵碧
      爾公司還在籌備階段，經被上訴人同意以丙○○名義將該
      款轉投資格禎公司云云。查格禎公司之資本額為五百萬元
      ，而以丙○○名義登載之股份僅五百股，依每股一千元計
      算，共計五十萬元，有該公司設立登記事項卡影本在卷可
      稽（見原審卷第二宗第一○七頁），足見上開股款與上訴
      人所稱並不相符，上訴人復未能證明其以丙○○之名義代
      被上訴人投資，係經被上訴人之同意，是其此部分所辯，
      尚無足採。
    2.上訴人復辯稱被上訴人投資「專利環保水溝蓋」之款項係
      於八十六年五月二十一日所匯之一百五十萬元云云，並提
      出弘懋公司負責人呂坤茶於八十六年五月二十四日所出具
      之股東入股同意書影本為證（見台灣台中地方法院九十二
      年易字第一○九三號卷第二宗第一七○頁背面）。惟該同
      意書係記載：「茲同意丙○○女士及甲○○先生共同投資
      本公司股金計新台幣參佰萬元整，同時並擁有本公司全部
      股權之百分之三十‧‧‧」等語，核與該公司變更登記事
      項卡所登載上訴人丙○○及被上訴人出資額各為九十萬元
      不符（見同上卷第第一七○頁正面），自難為有利於上訴
      人之認定。
    3.查被上訴人於八十六年七月二日匯款二百五十萬元予上訴
      人丙○○用以投資「專利環保水溝蓋」，上訴人將該款作
      為弘懋公司之出資額，固為被上訴人所不爭執，惟弘懋公
      司屬於被上訴人出資之部分僅為九十萬元，已如前述，則
      上訴人對於被上訴人即負有債務不履行之責任，然與因侵
      權行為所生損害賠償之債，並非相同，是被上訴人本於共
      同侵權行為之法律關係，請求上訴人連帶賠償系爭款項，
      並加給法定遲延利息，自非有據。
    4.查系爭二百五十萬元匯款係被上訴人交付上訴人用以作為
      弘懋公司之出資額，惟依該公司設立登記事項卡及股東名
      簿之登載，屬於被上訴人出資之部分僅為九十萬元，其餘
　  　一百六十萬元部分，被上訴人既於九十年十月二日以言詞
      辯論意旨狀為終止委任關係之意思表示，經上訴人於同日
      收受繕本，則兩造此部份之委任關係即為終止，被上訴人
      交付該款項之法律上原因即屬不存在，而上訴人取得該利
      益，致被上訴人受有損害，是被上訴人本於不當得利之法
      律關係，請求上訴人返還一百六十萬元，及自九十年十月
      三日起，至清償日止，按年息百分之五計算之利息，自屬
      正當。
  (七)八十八萬元部分：
    被上訴人主張上訴人於八十六年初以仿古玉詐稱大陸出土古
    玉，以八十八萬元之高價售予被上訴人，被上訴人於八十六
    年二月四日匯款八十八萬元予上訴人乙○○等情，並提出鑑
    定報告書影本為證（見原審卷第二宗第二一頁）。上訴人則
    以被上訴人所購買之古玉為真古玉非仿古玉，被上訴人所提
    出之鑑定報告不可採信等語。查據被上訴人所提鑑定報告書
    之記載，其向上訴人所購買古玉之材質係為「蛇紋石」，而
    蛇紋石又稱岫玉，是中國最早應用之玉料，出土之四千至六
    千多年前的古玉器，主要就是蛇紋石製成的，此有蛇紋石資
    料在卷可參（見台灣台中地方法院檢察署九十一年度偵續字
    第八六號卷第四四五至四四九頁），是系爭古玉之材質，顯
    係屬玉石之一種，惟其價值若干，無法憑斷，尚不能遽認上
    訴人對被上訴人行使詐術。至證人王進財雖證稱乙○○曾邀
    其仿製古玉，然亦證述古玉之事其沒有親眼看到，是事後聽
    甲○○講的等語（見台灣高等法院台中分院九十二年度上易
    字第一六九八號卷第二宗第一八九頁），故即難以證人王進
    財之證言逕為上訴人有詐騙八十八萬元之認定。被上訴人此
    部份之主張，洵不可採。至古玉之品質如何，有無瑕疵，係
    屬另一問題，尚難據此認定上訴人有不當得利情形。
六、綜上所述，被上訴人依民法第一百八十五條侵權行為之規定
    ，請求上訴人連帶給付一千八百二十萬元，及自八十八年十
    二月二十五日起，至清償日止，按年息百分之五計算之利息
    ；依民法第一百七十九條之規定，請求上訴人共同給付四百
    四十五萬元，及其中二百八十五萬元自八十八年十二月二十
    五日起、一百六十萬元自九十年十月三日起，均至清償日止
    ，按年息百分之五計算之利息，為有理由，應予准許。逾此
    部份之請求，為無理由，不應准許。原審就上開應准許部分
    ，其中四百四十五萬本息部分判命上訴人給付，並依兩造之
    聲請，分別命供擔保而為准、免假執行之宣告，經核並無不
    合，兩造均上訴意旨指摘原判決此部分不當，求予廢棄改判
    ，為無理由，應予駁回；次查上開上訴人應連帶給付一千八
    百二十萬元及法定遲延利息部分，僅判命上訴人共同給付，
    而駁回被上訴人連帶給付部分之請求，且駁回一千八百二十
    萬元其中一千二百四十萬元自八十八年十二月二十五日起，
    至九十年十月二日止，按年息百分之五計算之利息部分，自
    有違誤，被上訴人附帶上訴意旨執以指摘原判決此部份不當
    ，求予廢棄改判，為有理由，爰將原判決此部份廢棄改判如
    主文第三項及第四項所示。至超過上開應准許部分，原審駁
    回被上訴人之請求，並無違誤，被上訴人附帶上訴意旨指摘
    原判決不當，求予廢棄改判，為無理由，應予駁回。
七、本案事證已臻明確，兩造其餘主張、陳述及所提之證據，經
    審酌後認與判決結果不生影響，爰不一一論述。
八、據上論結，本件上訴為無理由；附帶上訴為一部有理由，一
    部無理由，爰依民事訴訟法第四百四十九條第一項、四百五
    十條、第七十八條、第八十五條第二項，判決如主文。
中　　華　　民　　國　九十四 　年　十一　　月　  一   日
                  民事第十四庭審判長法  官 劉靜嫻
                                    法  官 陳駿璧
                                    法  官 陳昆煇
正本係照原本作成。
如不服本判決，應於收受送達後20日內向本院提出上訴書狀，其
未表明上訴理由者，應於提出上訴後20日內向本院補提理由書狀
（均須按他造當事人之人數附繕本）上訴時應提出委任律師或具
有律師資格之人之委任狀；委任有律師資格者，另應附具律師資
格證書及釋明委任人與受任人有民事訴訟法第466條之一第一項
但書或第二項（詳附註）所定關係之釋明文書影本。
中　　華　　民　　國　　94　　年　　11　　月　　1 　　日
　　　　　　　　　　　　　　　　　　書記官 李佳樺
附註：
民事訴訟法第四百六十六條之一（第一項、第二項）：
對於第二審判決上訴，上訴人應委任律師為訴訟代理人。但上訴
人或其他法定代理人具有律師資格者，不在此限。
上訴人之配偶、三親等內之血親、二親等內之姻親，或上訴人為
法人、中央或地方機關時，其所屬專任人員具有律師資格並經法
院認為適當者，亦得為第三審訴訟代理人。
附表：原判決所命給付之利息
┌──────┬──────┬──────────────┬─────────┐
│            │            │      12,400,000元        │自90年10月3日起， │
│            │14,000,000元├──────────────┤至清償日止，按年息│
│            │            │      1,600,000元         │百分之五計算之利息│
│            ├──────┼──────────────┼─────────┤
│22,650,000元│            │      3,200,000元         │                  │
│            │            ├──────┬───────┤自88年12月25日起，│
│            │ 8,650,000元│            │ 2,600,000元│至清償日止，按年息│
│            │            │5,450,000元 ├───────┤百分之五計算之利息│
│            │            │            │ 2,850,000元│                  │
└──────┴──────┴──────┴───────┴─────────┘
